臺灣臺中地方法院刑事判決　　　　　　　　96年度訴字第68號
公　訴　人　臺灣臺中地方法院檢察署檢察官
被　　　告　丙○○
上列被告因違反稅捐稽徵法等案件，經檢察官提起公訴（95年度
偵字第25364 號），本院判決如下：
    主    文
丙○○無罪。
    事    實
一、公訴意旨略以：被告丙○○於民國92年10月間，受僱在址設
    臺中縣后里鄉○○路281 號之后安診所（統一編號：000000
    00號），擔任藥師之工作。而己○○（業檢察官緩起訴處分
    確定）係后安診所之登記負責人，亦即所得稅法第89條規定
    之扣繳義務人，並為商業會計法所稱之商業負責人，係從事
    填報薪資表、各類所得扣繳暨免扣繳憑單（以下簡稱扣繳憑
    單）業務之人。而后安診所大部分之填報薪資表、各類所得
    扣繳憑單等業務，則實由戊○○（業經檢察官緩起訴處分確
    定）職掌。未幾，丙○○明知其於92年11月間至93年12月間
    ，在后安診所實際所領得之薪資得分別為如附表編號1 至4
    所示之金額，為獲取不法利益，基於逃漏稅捐之犯意，要求
    知情之己○○、戊○○低報其所得額；而己○○、戊○○遂
    基於幫助納稅義務人丙○○逃漏綜合所得稅之犯意，並與丙○○共同基於業務上所掌文書登載不實之犯意，於94年1 月
    間利用戊○○之妻即不知情之甲○○於己○○業務上所掌管
    製作之前開年度扣繳憑單，虛偽登載丙○○93年度薪資所得
    262,800 元（實為72,000×12= 864,000 元之薪資），就丙○○前開93年度實際所得864,000 元，未依法辦理扣繳，短
    報為262,800 元，並於同年1 月26日持以向財政部臺灣省中
    區國稅局台中縣分局申報而行使之，並匿報丙○○92年薪資
    所得131,250 元，而未依法辦理扣繳及申報92年度之扣繳憑
    單，再由丙○○以前開扣繳憑單申報個人綜合所得稅，以此
    詐術使稅捐機關陷於錯誤，而依其所申報數目繳納稅額，以
    此不正當之方法逃漏92年度綜合所得稅3,830 元、93年度綜
    合所得稅41,280元，足以生損害稅捐機關對於稅捐業務管理
    之正確性。因認被告與戊○○、己○○共同涉有違反稅捐稽
    徵法第41條以詐術逃漏稅捐罪嫌及刑法第216 條、第215 條
    行使業務登載不實文書罪嫌云云。
二、按犯罪事實應依證據認定之，無證據不得認定其犯罪事實，
    刑事訴訟法第154 條第2 項定有明文；次按認定犯罪事實，
    須依證據，而所謂證據，係指合法之積極證據就犯罪事實能
    為具體之證明者而言；又認定不利於被告之事實，須依積極
    證據，苟積極證據不足為不利於被告事實之認定時，即應為
    有利於被告之認定，更不必有何有利之證據，最高法院30年
    上字第816 號著有判例。再所謂「積極證據足以為不利被告
    事實之認定」，係指據為刑事訴訟法上證明之全盤證據資料
    ，無論其為直接證據或間接證據，在客觀上均須達於通常一
    般之人均不致於有所懷疑，而得確信其為真實之程度，始得
    據為有罪之認定，若其關於被告是否犯罪之證明未能達此程
    度，而有合理性懷疑之存在，致使無從形成有罪之確信，根
    據「罪證有疑，利於被告」之證據法則，即不得遽為不利於
    被告之認定，此觀諸最高法院76年台上字第4986號判例意旨
    自明。再我國刑事訴訟制度業已修正為以當事人進行主義為
    主，職權進行主義為輔，檢察官立於原告之地位，其對於被
    告之犯罪事實，本負有積極舉證之義務，且刑事被告原無自
    證無罪之義務，其在訴訟上所為之辯解，只須達於對起訴事
    證提出合理質疑之程度為已足，檢察官如對於被告所為之辯
    解仍有爭執，即應依照刑事訴訟法第161 條之規定，自負積
    極舉證之責，合先敘明。
三、公訴意旨認被告丙○○涉有上開罪嫌，無非以同案被告己○○於前案偵查中之供述，並與同案被告即證人戊○○於偵查
    中之證詞相符，並經證人甲○○、證人即前案被告丁○○會
    計師於警詢及偵查中結證屬實，復有被告之薪資存款帳戶交
    易明細表、財政部台灣省中區國稅局台中縣分局95年4 月4
    日中區國稅中縣二字第0950016428函暨所附之94年1 月26日
    后安診所員工丙○○93年度薪資所得之扣繳憑單申報書、94
    年9 月30日補報丙○○92、93年度薪資所得之扣繳憑單申報
    書、95年2 月3 日更正丙○○92、93年度薪資所得之扣繳憑
    單申報書、95年2 月3 日補報丙○○94年度薪資所得之扣繳
    憑單申報書、被告丙○○92、93、94年度扣繳暨憑單、更正
    後之丙○○92、93年度扣繳暨憑單、后安診所薪資表、支付
    員工丙○○薪資明細表、同案被告戊○○自白其犯行之答辯
    狀、同案被告己○○補繳各類所得扣繳稅額繳款書等件在卷
    足憑。再者匿報、短報被告丙○○之個人綜合所得稅，實已
    降低后安診所申報年度營業所得稅時，應填載之銷項金額，
    進而讓后安診所之營業淨利不實增加，反而遭稅捐機關超徵
    其營業所得稅款，不僅無任何利益反受有損失。衡情若非係
    后安診所當時之員工即被告丙○○之懇求下，同案被告戊○○、己○○豈會為此不利己之舉動等為主要論據。
四、訊據被告丙○○固坦承在后安診所任職之事實不諱，惟堅詞
    否認有何違反稅捐稽徵法第41條以詐術逃漏稅捐罪嫌及刑法
    第216 條、第215 條行使業務登載不實文書等犯行，辯稱：
    伊本來告戊○○、己○○偽造文書，伊還領了1 萬6 千多元
    獎金。伊沒有虛偽登載不實。所得稅扣繳憑單是戊○○他們
    寫的，稅捐稽徵處還罰后安診所負責人己○○100 多萬元。
    戊○○他們之所以要低報伊的薪資所得，是為了要逃避勞健
    保雇主應該負擔的部分。伊的薪資所得與后安診所申報所得
    有差距，伊曾向國稅局說明過，繳納稅款短少與伊無關，是
    國稅局要調查的事。沒有要求戊○○不要申報伊92年度所得
    稅，因為伊每年的所得稅，都是由國稅局核算要伊繳多少錢
    ，伊就繳多少錢，並不是自己申報的。短報93年度的所得稅
    部分，戊○○是老闆由自己決定，員工只能等寄來的扣繳憑
    單等語。
五、經查：
  (一)按證人依法應具結而未具結者，其證言不得作為證據，刑事
    訴訟法第158 條之3 規定甚明。查其立法理由旨在擔保該證
    人之證言，係據實陳述之可信性，故未依法具結者，依證據
    絕對排除法則，當然無證據能力，不得作為論罪之基礎，自
    不得因當事人於審判程序之同意，或未於言詞辯論終結前聲
    明異議視為同意，而可認該未具結之證言，即得作為證據。
    亦即縱有同法第159 條之5 第1 、2 項之情形，亦應受同法
    第158 條之3 規定之限制。又共同被告對其他共同被告之案
    件而言，為被告以外之第三人，本質上屬於證人，自有上開
    規定之適用（最高法院94年度台上字第4289號判決可資參照
    ）。本件共同被告己○○於偵查中就其所涉偽造文書等案件
    所為之供述，對於共同被告丙○○而言係屬證人，檢察官並
    未依法命己○○具結，依上開說明，己○○於偵查中所為陳
    述，本不得作為不利於被告丙○○之證據。更何況共同被告
    己○○於偵查中就被告是否涉有與戊○○、己○○共犯本案
    之事項，先後供稱：報稅的事由戊○○負責。丙○○的93年
    度綜合所得稅扣繳憑單伊沒有看過不知道誰做的。伊沒有與
    丙○○約定少報所得稅的事情等語（見偵卷第77頁、第81頁
    、第158 頁）明確，核與其於本院審理時所證述：后安診所
    是由戊○○經營，伊只有負責醫療部分。丙○○的各類所得
    的扣繳憑單、薪資所得稅是由戊○○和甲○○負責。丙○○
    的薪資與報稅部分，都是由戊○○和丙○○談，伊沒有參與
    等語相符，顯見依共同被告己○○於偵查中之供述及本院審
    理中之證述，均無法證明被告有何與共同被告戊○○等人有
    何詐術逃漏稅捐等犯行至明。
  (二)關於何人負責辦理被告丙○○綜合所得稅之事，證人即戊○○之妻甲○○於偵查中時證述：后安診所的所得稅申報是己○○委託伊辦理。伊忘記己○○何時委託伊辦理報稅的事，
    但是在伊申報前不久委託伊的。己○○將申報資料寫在空白
    紙上，寫名字、基本資料、金額等，伊再填到申報書上。丙○○的93年度扣繳憑單不是伊填寫的，伊填過一些資料，有
    些資料是交給會計師去處理云云（見偵查卷第80頁至第82頁
    ），嗣經檢察官提示警卷第29頁被告93年度綜合所得稅扣繳
    憑單予證人甲○○辨視後，證人甲○○翻異前詞改稱：確實
    是伊所填寫。伊係根據戊○○所寫的資料填寫云云（見偵卷
    第83頁）。惟依照同案被告即證人戊○○於偵查中所提出刑
    事答辯狀所載之內容：診所稅務的申報由被告（即戊○○）
    委任會計師事務所代為處理。后安診所之稅務申報，己○○
    醫師並不知情，皆係由被告（即戊○○）全權負責等語以觀
    ，證人甲○○上開證詞不僅前後不一，並與證人戊○○上開
    答辯狀所載之情形不符，所言是否為真，已令人生疑。從而
    ，證人甲○○於偵查中之證述，即難作為不利於被告論罪之
    依據。
  (三)關於被告有無要求證人即同案被告戊○○、己○○匿報其92
    年度所得稅部分。雖證人甲○○於本院審理時證述：記得后
    安診所剛開業1 個多月，伊填好扣繳憑單到診所要拿給丙○○，丙○○說他才來一個多月，他覺得不需要不肯拿，並說
    才一點錢他不拿，伊就沒有報92年度部分等語（見本院審理
    卷第48頁）；然參諸證人戊○○於本院審理時先後證述：伊
    或是甲○○有問丙○○要不要報92年度所得稅，丙○○說剛
    來，要伊明年再說。……大約93年1 月在診所時，伊要給丙○○92年度所得稅扣繳憑單，那時伊還沒有寫好扣繳憑單，
    但因為他說不用，剛開始做而已以後再說，伊想說好吧，就
    沒有寫丙○○的扣繳憑單。這件事情不知道是伊或甲○○跟
    丙○○講，詳細經過已經不記得了。伊不記得有無人在場看
    到或聽的等語（見本院審理卷第43頁、第82頁）以觀，足見
    證人戊○○、甲○○二人所述情節，究竟係何人與被告接洽
    是否申報被告92年度所得稅，彼等所言已有不合之處；且係
    事先是否填妥92年度各類所得扣繳暨免扣繳憑單要交予被告
    ？抑或是僅是口頭即徵詢被告之意見？證人戊○○前後所言
    不一致，使人難信渠等所證述之詞為真。再者，證人戊○○
    曾因被告在后安診所任職期間與該診所之護士劉靜宜發生男
    女感情，因而導致被告與丙○○發生糾紛，被告遂基於傷害
    之犯意，於93年11月23日下午3 時45分，在后安診所內，徒
    手毆打戊○○，致使戊○○受有右耳後及上唇挫傷、左上眼
    瞼血腫及上唇擦傷等傷害，案經證人戊○○訴由臺灣臺中地
    方法院檢察署檢察官提起公訴，並經本院於94年8 月15日以
    94年度簡字第67號判處被告拘役55日，被告不服上訴後，經
    本院於同年9 月20日以94年度簡上字第462 號駁回上訴確定
    ；而刑事附帶民事訴訟請求損害賠償事件，亦經本院於96年
    1 月13日以94年度中簡字第5446號判決被告應給付證人戊○○新臺幣40,650元確定等情，分別有上述民刑事判決書在卷
    （見偵卷第95頁至第104 頁）可稽。加以被告先後向稅捐機
    關及於94年10月27日向警方檢舉證人戊○○、己○○涉犯逃
    漏稅捐及偽造文書等案件，經檢察官偵查後認定戊○○及己○○確有違反稅捐稽徵等犯行，以95年度偵字第3816號對己○○、戊○○為緩起訴處分確定，有該處分書附卷（見偵卷
    第175 頁）可佐，足見被告與證人戊○○間積怨甚深，而證
    人甲○○係證人戊○○之妻，彼此間關係親密，渠等所為上
    述證詞能否客觀、公正地據實陳述，即有疑問。退一步而言
    ，果真被告曾要求證人戊○○、己○○、甲○○匿報其92年
    度個人綜合所得稅，衡諸常情被告豈有先後向稅捐及司法機
    關檢舉上述違法之事，致其身陷入遭受補稅之處罰及刑事追
    訴之理！況且參酌證人戊○○於本院審理中證述：從92年10
    月16日到93年12月23日丙○○任職期間，健保局要求伊補繳
    5 萬多元健保費。93年以被告基本薪俸來申報所得稅，每月
    可減少健保費、勞保費各為1 、2 千元等語（見本院審理卷
    第44頁、第82頁）；及證人即會計師丁○○於本院審理時亦
    證稱：雇主短報員工薪資，雇主每月大約減少1 、2 千元的
    勞健保費等語（見本院審理卷第70頁），依此舉輕以明重，
    可得知證人戊○○匿報被告92年度所得稅部分，對於節省后
    安診所每月勞健保費之支出，應大於短報被告93年度所得稅
    所生之效益，灼然甚明。
  (四)證人即后安診所之護士乙○○、林葦玲於本院審理時均證稱
    ：戊○○申報員工的薪資所得時，並不會事先與員工討論所
    得稅要申報多少金額或是否要申報等語（見本院審理卷第75
    頁至81頁）；核與證人戊○○最後於本院審理時坦承：伊沒
    有和員工商量申報所得稅的數額。是伊自己參照同行的意見
    決定的，給員工看伊填妥的扣繳憑單。是伊已經決定報的比
    較少，員工也不會有意見。伊的意見是說伊主動，員工被動
    的，包括丙○○的情形也是相同。伊於94年申報丙○○93年
    度所得稅時因為丙○○已經離職，丙○○並沒有提到93年度
    所得稅要以2 萬多元的薪資來報，是伊自己決定等語（見本
    院審理卷第52頁至第53頁）相符，足證證人戊○○於偵查所
    證述被告要求伊與證人己○○短報被告93年度所得稅之詞，
    顯與事實相違，不足採信。
  (五)證人即會計師丁○○於本院審理時證述：「（問：雇主去短
    報員工薪資，對雇主及員工有何好處？）以本件戊○○而言
    ，他沒有什麼好處，因為他的執行業務所得是用核定的，這
    部分的稅不會減少，但是丙○○的綜合所得稅可以減少很多
    。」、「（問：起訴書所載的匿報短報丙○○的個人綜合所
    得稅，會降低后安診所申報年度所得稅的銷項金額，進而使
    后安診所的營業淨利不實增加，反而會遭受稅捐機關超徵其
    營業所得稅款，會使丙○○得到利益，對此有何看法？）后
    安診所的僱用員工薪資支出100 萬元或是300 萬元，都不會
    影響后安診所執行業務所得稅，稅捐機關不會多徵收他的營
    業所得，不會因此造成后安診所支出…。」等語（見本院審
    理卷第70頁、第73頁）甚明，可證檢察官所述證人戊○○、
    己○○匿報、短報被告個人綜合所得稅將使后安診所多支出
    營業成本，對該診所造成不利之立論，自無憑據。
  (六)證人丁○○雖證述雇主短報員工薪資，員工會減少所得稅等
    語，但本件證人戊○○已證實：係伊主動短報被告93年度綜
    合所得稅等語在卷，已詳前揭(四)所述。準此，自難以證人丁○○上開證詞，即認定被告與證人戊○○等人有共犯檢察官
    起訴之犯行。此觀證人證心瑜於本院審理時所證述：「（問
    ：丙○○在92年度未申報薪資所得，93年度短報薪資所得，
    這個所得是由何人申報的？）我不知道是何人處理的，不過
    是由我更正的。」、「（問：戊○○要申報丙○○92年、93
    年所得時丙○○有無事先要求戊○○要匿報短報？）我不知
    道，那時候我還沒有幫他處理，但是以一般實務而言，都是
    雙方知情的情形。」、「（問：你剛才有回答檢察官的問題
    ，丙○○他在后安診所任職期間，他應該知道他的薪資有被
    短報的情形，這是他收到核定的稅單知道或是他事先已經和
    戊○○約定要短報、匿報他的薪資？）他們事先有無約定我
    不知道，但是他拿到扣繳憑單後，他應該很清楚。」、「（
    問：年度所得是否是次年度才會收到扣繳憑單？）是的，下
    年度的1 月31日，但是事後還是可以做更正。」等語（見本
    院審理卷第72頁至第73頁）自明。是以，證人丁○○對於被
    告與證人戊○○等人有無事先約定短報被告93年度所得稅之
    事，並未親見親聞該事實，純屬其個人主觀推測，並無實據
    ，洵足認定。從而，檢察官以證人丁○○前開臆測之詞，亦
    無法證明被告與證人戊○○等人有何不法之犯行。
  (七)至於卷附被告之薪資存款帳戶交易明細表、財政部台灣省中
    區國稅局台中縣分局95年4 月4 日中區國稅中縣二字第0950
    016428函暨所附之94年1 月26日后安診所員工丙○○93年度
    薪資所得之扣繳憑單申報書、94年9 月30日補報丙○○92、
    93年度薪資所得之扣繳憑單申報書、95年2 月3 日更正丙○○92、93年度薪資所得之扣繳憑單申報書、95年2 月3 日補
    報丙○○94年度薪資所得之扣繳憑單申報書、被告丙○○92
    、93、94年度扣繳暨憑單、更正後之丙○○92、93年度扣繳
    暨憑單、后安診所薪資表、支付員工丙○○薪資明細表、同
    案被告戊○○自白其犯行之答辯狀、同案被告己○○補繳各
    類所得扣繳稅額繳款書等證據，僅能證明證人戊○○等人短
    報被告93年所得稅及匿報被告92年度所得稅之金額，及事後
    稅捐機關要求被告、證人戊○○補繳稅款等情形，均無法證
    明被告與證人戊○○、己○○有何共同違反稅捐稽徵法第41
    條以詐術逃漏稅捐罪嫌及刑法第216 條、第215 條行使業務
    登載不實文書罪等犯行。
六、此外，復查無其他確切證據足以證明被告確有公訴人所指之
    犯行，其犯罪即屬不能證明，依據上開法條規定及判例意旨
    ，自應為被告無罪之諭知。
據上論斷，應依刑事訴訟法第301條第1項，判決如主文。
中　　華　　民　　國　　96　　年　　4 　　月　　4 　　日
                  刑事第三庭  審判長  法  官  唐光義
                                      法  官  郭妙俐
                                      法  官  楊萬益
如不服本判決，應於判決送達後十日內向本院提出上訴狀，上訴
於臺灣高等法院臺中分院 (須附繕本)。
                                      書記官  李國敬
中　　華　　民　　國　　96　　年　　4 　　月　　4 　　日
 附表
┌──┬────┬──────┬────┬─────┐
│編號│薪資月份│金  額　　　│給付時間│備    註  │
│    │　      │（新台幣）  │        │          │
├──┼────┼──────┼────┼─────┤
│１　│92年10月│56250元　　 │92年11月│ 匿  報   │
├──┼────┼──────┼────┼─────┤
│２  │92年11月│75000元　　 │92年12月│ 匿  報   │
├──┼────┼──────┼────┼─────┤
│３　│92年12月│72000元     │93年1月 │ 短  報   │
├──┼────┼──────┼────┼─────┤
│４  │93年1月 │72000元     │93年2月 │          │
│    │至11月  │            │至93年12│ 短  報   │
│    │        │            │月      │          │
├──┼────┼──────┼────┼─────┤
│５  │93年12月│50597元     │94年1月 │漏報（未達│
│    │        │            │        │起徵最低標│
│    │        │            │        │準而無逃漏│
│    │        │            │        │稅之結果）│
└──┴────┴──────┴────┴─────┘
